臺灣高等法院臺中分院刑事裁定
111年度聲字第1388號
聲明異議人  
即  受刑人  王家諭





代  理  人  賈俊益律師
上列聲明異議人因違反律師法案件，對於臺灣臺中地方檢察署檢
察官之執行指揮（111年度執字第7374號），聲明異議，本院裁
定如下：
    主  文
臺灣臺中地方檢察署檢察官111年度執字第7374號不准受刑人甲○
○易科罰金之執行指揮處分，應予撤銷。
    理  由
一、聲明異議意旨略以：聲明異議人即受刑人甲○○並無前科，且
    所犯律師法第127條第1項為最重本刑有期徒刑1年以下之罪
    ，並非重罪。受刑人已將所收費用退還給證人魏沛玲，證人
    魏沛玲縱有損害也受填補，受刑人並非為了自身利益而違反
    律師法，與一般打著律師名號招搖撞騙之人絕不相同，依受
    刑人犯罪情形，應無施以短期自由刑之必要，易科罰金應可
    使受刑人警惕與教訓。且檢察官未考量受刑人家庭環境(育
    有三名未成年子女須受扶養，父親住院與醫療費用於執行之
    前均由受刑人負責等)、保險專業以及主觀心態，指揮執行
    書不准易科罰金似有不當，請求撤銷臺灣臺中地方檢察署檢
    察官111年執字第7374號不准受刑人易科罰金之指揮執行命
    令，並就受刑人尚未執行之餘刑諭知准予易科罰金等語。並
    於111年7月11日提出刑事補充異議理由狀，補充異議理由意
    旨略以：㈠受刑人有罪判決之主刑乃鈞院裁判所宣示，是鈞
    院應有管轄權。㈡受刑人無刑事前科，會違反律師法是因為
    對該法內容不甚了解，自以為單純撰狀不違法，殊不知此乃
    錯誤解讀。且受刑人為他人撰寫書狀乃針對保險案件，初衷
    是協助群眾解決保險問題，而經此刑事偵審程序理解到自己
    的不求甚解感到非常慚愧，已受相當警惕，未必需要再使受
    刑人身陷囹圄等語。
二、按受刑人或其法定代理人或配偶，以檢察官執行之指揮為不
    當者，得向諭知該裁判之法院聲明異議，刑事訴訟法第484
    條定有明文。而正當法律程序為憲法保障人民之基本概念，
    屬維繫人性尊嚴之一環，實現此憲法概念之程序法規定，則
    因人民所處法律位階層面之不同，而分散臚列於行政程序法
    及刑事訴訟法等法律規定中，於踐履正當法律程序之保障時
    ，應視個案判斷適用之程序法規定。行政程序法與刑事訴訟
    法雖屬不同法律層面之程序規定，惟對於正當法律程序之踐
    履及人權保障之實現，並無二致。刑罰係由法院裁判後，由
    檢察官執行實現裁判內容，完成國家刑罰權之行使，故執行
    有罪判決乃行使刑事訴訟所確定之國家具體刑罰權，係為輔
    助完成刑事司法權之完整實現，以達刑事訴訟之目的，屬廣
    義之刑事訴訟程序，應定位為司法行政處分，雖非行政機關
    之單方行政處分，而無行政程序法之適用，但檢察官於指揮
    執行時，特別攸關受刑人憲法上之基本訴訟權利，仍宜遵循
    適當之程序，慎重從事。雖刑事訴訟法並無執行檢察官於刑
    之執行指揮時，應當場告知不准易科罰金之規定，但此重大
    剝奪受刑人人身自由之強制處分，如能賦予受刑人對於不准
    易科罰金之理由有陳述意見之機會，或許受刑人能及時提供
    一定之答辯或舉出相當證據，得就對其不利之理由進行防禦
    ，或能使檢察官改變准否易刑處分之決定，無待受刑人日後
    始得依刑事訴訟法第484條對檢察官之指揮聲明異議。尤其
    現行實務上，檢察官指揮執行，係以准予易科罰金為原則，
    於例外認受刑人因身心健康之關係，執行顯有困難者，或難
    收矯正之效或難以維持法秩序時，始不准易科罰金，則於否
    准時，因與受刑人所認知得易科罰金之法文內容有異，對受
    刑人而言，無異係一種突襲性處分，參酌行政程序法第102
    條及行政罰法第42條分別規定：行政機關作成限制或剝奪人
    民自由或權利之行政處分前，應給予該處分相對人陳述意見
    之機會，暨行政機關於裁處前，應給予受處罰者陳述意見之
    機會之同一法理，倘能予受刑人就己身是否有難收矯正之效
    或難以維持法秩序之情形有陳述意見之機會，再由檢察官為
    准駁易刑處分之定奪，自與憲法保障人權及訴訟權之宗旨無
    違（最高法院108年度台抗字第536號裁定意旨參照）。
　　是對於檢察官否准易科罰金執行指揮之聲明異議案件，法院
    應先審查檢察官所踐行之否准程序有無明顯瑕疵，再審查檢
    察官所審酌之事項有無錯誤、有無與刑法第41條第1項但書
    所定之裁量要件欠缺合理關連性，所為之裁量有無超越法律
    授權範圍等實體事項，而為檢察官執行之指揮是否有不當之
    判斷（最高法院110年度台抗字第757號裁定意旨參照）。
三、次按，犯最重本刑為5年以下有期徒刑以下之刑之罪，而受6
    月以下有期徒刑或拘役之宣告者，得以新臺幣1千元、2千元
    或3千元折算1日，易科罰金；但易科罰金難收矯正之效或難
    以維持法秩序者，不在此限，刑法第41條第1項定有明文。
    依其立法理由，易科罰金之制度旨在救濟短期自由刑之流弊
    ，性質屬於易刑處分，故在裁判宣告條件上不宜過於嚴苛，
    至於個別受刑人如有不宜易科罰金之情形，在刑事執行程序
    中，檢察官得依現行條文第1項但書之規定，審酌受刑人是
    否具有「確因不執行所宣告之刑，難收矯正之效，或難以維
    持法秩序」等事由，而為准許或駁回受刑人易科罰金之聲請
    ，更符合易科罰金制度之意旨。而依刑法第41條第1項但書
    所為之判斷，與刑法第57條所列各款量刑事由並不相同，如
    檢察官重新立於審判者的角色，對受刑人的量刑事由再作評
    價，顯已逸脫刑法第41條第1項所明定之標準。是受刑人是
    否有刑法第41條但書所規定之「確因不執行所宣告之刑難收
    矯正之效」、「難以維持法秩序」之事由，依法文結構及該
    條項立法意旨觀之，必需確實有因「不執行所宣告之刑，難
    收矯正之效，或難以維持法秩序」之事由，例如受刑人是否
    具有類似之前案紀錄、現在是否仍有類似犯行存在等具體事
    項，始有不准其易科罰金之餘地，否則應認受刑人原則上均
    得依該條項前段之規定易科罰金。執行檢察官均須依法實質
    審查說明，始足認定本件不執行所宣告之刑是否確有難收矯
    正之效之依據（本院111年度聲字第1300號刑事裁定意旨參
    照）。
四、經查：
　㈠受刑人前因違反律師法案件，經本院以111年度上易字第130
    號判決判處有期徒刑6月，如易科罰金，以新臺幣1千元折算
    1日確定在案，並由臺灣高等檢察署臺中檢察分署移送臺灣
    臺中地方檢察署執行，此有上開裁判、臺灣高等法院被告前
    案紀錄表在卷可憑。受刑人依上開確定判決入監服刑，是本
    院即為刑事訴訟法第484條所指之「諭知該裁判之法院」，
    而具有管轄權，先予說明。
　㈡本件檢察官不准異議人易科罰金之執行指揮，將直接造成其
    入監服刑之效果，顯屬重大剝奪人身自由之處分，且為廣義
    之刑事訴訟程序，依前揭最高法院裁判意旨，該裁量權之行
    使仍應符合正當法律程序，以保障受刑人憲法上之基本訴訟
    權利。經本院核閱臺灣臺中地方檢察署111年度執字第7374
    號執行卷宗（下稱執行卷），受刑人於111年6月29日至臺灣
    臺中地方檢察署到案執行，執行書記官於當日上午10時11分
    製作第1份執行筆錄，經人別訊問後，僅詢問受刑人「（問
    ：你因律師法罪，經臺灣高等法院臺中分院判處有期徒刑6
    月0日確定？對確定判決有無意見？）答：是，我知道，收
    到判決，我是公益消保團體，我從來不曾跟人家說我是律師
    去處理事情」、「（問：今天到案開始執行有何意見？本案
    得聲請易科罰金與聲請易服社會勞動，請問是否聲請易科罰
    金及社會勞動？【告以易服社會勞動規定】）答：我要聲請
    社會勞動，因為我經濟能力不夠，所以我沒有辦法付18萬多
    」、「（問：你認為檢察官應准予你易服社會勞動之理由為
    何？）答：我真的經濟能力沒有那麼好，我要照顧我爸爸，
    我爸爸今年3月開始有老人痴呆，正在聲請看護，我如果出
    來外面我鄰居會幫忙照顧我爸爸，我爸爸住在我戶籍地址，
    因為房子是我哥哥的。我哥哥王耀昇當保全(電話000000000
    0），住在文華高中附近，他也會回家，但是沒有很長時間
    回家。每個星期四下午在臺中市保險消費者權益促進會當講
    師，是行政院勞動部的課程，沒辦法停，地球沒有第2個人
    會處理這件事，都是我在講課，我的課程都是我在講課。我
    一直在幫消費者還有其他人員默默爭取他們的權益，像我現
    在在處理這些事情都沒有人發現，也沒有人會處理。這個要
    解釋很複雜，跟每個人包括你們的權益都會有關。我家裡還
    有另一個看護在照顧我媽媽，他們都8、90歲」、「（問：
    本案確定前有無羈押或交保？案內是否有扣押物？）答：沒
    有」、「（問：家裏是否有12歲以下之兒童及少年等需要社
    會局協助安置？）答：我自己沒有小孩，但是我的同居人有
    2個小孩，13歲、9歲，他自己會照顧小孩，只是我們生活在
    一起」、「（問：還有何意見？最近出國旅遊史為何？或手
    機曾收過『應自主健康管理簡訊』？最近有發燒症狀或罹患肺
    炎？）答：沒有，都沒有。」等語後（見執行卷第16頁至第
    17頁），送交檢察官審核，經檢察官在點名單上批示：「受
    刑人無律師資格而冒名營利，影響司法威信，迄執行竟仍否
    認犯行，毫無悔意，且被害人有2人，本件非發監，難收矯
    正之效，亦無以維持法秩序，不准易服社會勞動」。執行書
    記官在檢察官否准受刑人易服社會勞動之聲請後，於同日下
    午3時26分許，製作第2份執行筆錄，告以：「（問：檢察官
    經審酌你聲請易服社會勞動之理由及刑法第41條規定後，仍
    認為，若未發監執行難受矯正之效或維持法秩序，有無意見
    ？）答：我要講課真的沒辦法入監。能不能請檢察官確定一
    下，因為我們課程是行政院勞動部的課程，真的沒有辦法，
    一定要去講課，我講的課是針對民眾跟消費者權益」、「（
    問：若你對此不准易服社會勞動之命令不服，可依刑事訴訟
    法第484條之規定向諭知該裁判之法院聲明異議，是否知悉
    ？有何意見？）答：是」、「（問：是否有12歲以下小孩需
    要社會局安置之情形？尚有何意見及補充？）答：我自己是
    沒有12歲以下的小孩。我不是不認錯，是我真的沒有必要這
    樣做，我真的不知道他們2個人為何要這樣說。那我要改聲
    請易科罰金分期繳納，因為我真的沒有經濟能力一次繳這樣
    多，現在身上有3萬元，今天可以繳，剩下的要分1年繳完，
    每個月可以繳15000元直到繳清。以前在台中地院也有一位
    書記官叫王菁菁，很久以前也有保險業的業務員有一件案件
    請我幫忙，後來業務員介紹說小孩的媽媽叫王菁菁，我說的
    是我不會刻意為了錢用律師名義去做，真的請檢察官可以體
    會」等語（見執行卷第28頁至第29頁），是第2份執行筆錄
    告知檢察官決定的結果後，受刑人即改聲請以分期付款方式
    以易科罰金，經執行書記官再送請檢察官審核後，由書記官
    製作第3份執行筆錄，詢問受刑人「（問：檢察官經審酌你
    聲請易科罰金之理由及刑法第41條規定後，仍認為，若未發
    監執行難受矯正之效或維持法秩序，有無意見？【提示並告
    以檢察官否准易科罰金之意旨】）答：我了解」、「（問：
    若你對此不准易科罰金之命令不服，可依刑事訴訟法第484
    條之規定向諭知該裁判之法院聲明異議，是否知悉？有何意
    見？）答：我了解」「（問：是否有12歲以下小孩需要社會
    局安置之情形？尚有何意見及補充？）答：我希望可以打電
    話給協會的律師」等語（見執行卷第31頁至第32頁），可知
    檢察官就本案決定是否准予易科罰金之前，執行書記官所為
    之詢問，僅為受刑人到案執行前之例行以及關於身心健康、
    工作經驗之詢問，與難收矯正之效、難以維持法秩序、受刑
    人個人特殊事由，並無直接關聯，能否認檢察官有令受刑人
    充分表示意見之機會，已非無疑。本件檢察官於否准易科罰
    金前，既未實質給予受刑人就其己身是否確有難收矯正之效
    等情形陳述意見之機會，縱認檢察官就受刑人犯罪特性、情
    節等事項，已事先依卷內資料予以審查，惟檢察官既未先行
    給予受刑人有表示其個人特殊事由之機會，則於決定否准前
    ，自無法充分衡酌受刑人是否有個人之特殊事由及事由為何
    之情況。是於上開正當法律程序之嚴格檢視下，本案檢察官
    作成指揮命令之程序有明顯瑕疵，與憲法保障訴訟權之宗旨
    有違，自有未合。
　㈢再者，本件檢察官不准易科罰金所持理由，係以受刑人迄執
    行仍否認犯行，毫無悔意，及被害人有2人等情，然此於原
    判決量刑時業經斟酌，與「確因不執行所宣告之刑難收矯正
    之效」、「難以維持法秩序」之判斷是否相關，尚非無疑。
    檢察官似未斟酌受刑人是否具有類似之前案紀錄、現在是否
    仍有類似犯行存在等具體事項，從而，尚難認檢察官已依法
    實質審查說明認定本件不執行所宣告之刑確有難收矯正之效
    或難以維持法秩序之依據，附此敘明。
六、綜上所述，本件檢察官所為不准受刑人易科罰金之執行指揮
    ，程序顯有瑕疵，難認妥適，受刑人指摘原處分不當，為有
    理由，爰諭知臺灣臺中地方檢察署檢察官111年度執字第737
    4號不准受刑人易科罰金之執行指揮命令應予撤銷。又上開
    執行指揮命令既經撤銷，則受刑人本件宣告刑之執行是否得
    准予易科罰金，有無非發監執行，即難收矯正之效或難以維
    持法秩序情形，基於權力分立原則，仍應由檢察官依正當法
    律程序，本其裁量權限，另為適法、妥當之指揮執行，是受
    刑人請求就尚未執行之餘刑逕為諭知准予易科罰金，為無理
    由。
據上論結，應依刑事訴訟法第486條，裁定如主文。
中　　華　　民　　國　　111 　年　　7 　　月　　22　　日
        　　刑事第一庭    審判長法　官  江  德  千
　　　　　　　　　　　　　　    法　官  簡  源  希
　　　　　　　　　 　　　　　　 法　官  高  增  泓   
以上正本證明與原本無異。     
如不服本裁定，得於收受送達後5日內向本院提出抗告書狀(須附
繕本)。因疫情而遲誤不變期間，得向法院聲請回復原狀。

                                書記官  鄭  淑  英
　　　　　　　　　　　　　　　　
中　　華　　民　　國　　111 　年　　7 　　月　　22　　日